福建金門地方法院民事判決　　　　　　　　　　　　　　　九十三年度訴字第一號
　　原　　　　　告　甲○○
　　共同訴訟代理人　丁志達律師
　　被　　　　　告　金門縣政府
　　法 定 代 理 人　乙○○.
　　訴 訟 代 理 人　陳奕璇.
右當事人間請求確認土地登記請求權存在事件，於中華民國九十三年八月十六日言詞
辯論終結，本院判決如左：
    主      文
原告之訴駁回。
訴訟費用由原告負擔。
    事實及理由
壹、原告起訴主張：坐落金門縣金城鎮城段一八三三之九號土地（以下簡稱：Ａ地）
    與坐落同段一八三三之三地號土地（以下簡稱：Ｂ地）原為未登記之土地，現登
    記為金門縣政府所有。原告於民國八十六年間依當時有效之金門馬祖東沙南沙地
    區安全輔導條例（以下簡稱：安輔條例）第十四條之一第一項規定，原告甲○○
    主張其為童養媳，與其夫陳福興自二十年間起至四十三年間止，逾二十年間共同
    占有Ａ地耕作，於四十三年間因國軍強制進駐使用而喪失占有，陳福興過世後，
    由原告甲○○繼承，繼受陳福興之占有為本件登記；原告丙○○主張其父黃世掽
    自二十年間起至四十三年間止，逾二十年間占有Ｂ地耕作，於四十三年間因國軍
    強制進駐使用而喪失占有，後黃世掽於申請期間過世，由原告丙○○繼承，繼受
    黃世掽之占有為本件登記，均以時效取得為由，向金門縣地政局申請登記為所有
    人。嗣經該局公告，被告竟於公告期間提出異議，經金門縣政府不動產糾紛調處
    委員會調處結果，不准原告所請等情，爰依安輔條例第十四條之一第一項、民法
    時效取得及土地法第五十九條等規定提起本件訴訟，請求判決確認原告甲○○就
    Ａ地、原告丙○○就Ｂ地之所有權登記請求權存在。
貳、被告則以：Ａ地及Ｂ地均分割自同段一八三三之一號土地，為政委會於五十三年
    五月六日，以補登記為原因，登記取得土地所有權；嗣於七十六年十月三十日更
    正登記為被告所有。原告於八十六年間依當時有效之安輔導條例主張原告甲○○
    自四十年十月十五日至五十年十月十五日止，十年間占有Ａ地；黃世掽自四十年
    五月二十日至五十年五月三十日，十年間占有Ｂ地，均以時效取得為由，向金門
    縣地政局申請登記為所有人，由該局公告，經被告於公告期間提出異議，經調處
    結果，不准原告所請。原告更正期間不合法，另原告主張時效取得，自應由其就
    時效取得之要件負舉證責任，且原告陳述四十三年因國軍占用以致無法繼續使用
    ，時效已中斷等語，資為抗辯。
參、得心證之理由：
一、原告丙○○起訴聲明原求為「確認原告蔡清娥、黃清源、丙○○、黃金女、黃金
    環、黃金鑾、黃金瓊、黃君鳳對於金門縣金城鎮城段一八三三之三地號及同段一
    八三三之四地號等二筆土地之所有權登記請求權存在」，嗣於九十三年三月五日
    準備程序時，當庭陳明變更其訴之聲明為「確認原告丙○○對坐落金門縣金城鎮
    ○段一八三三之三地號土地之所有權登記請求權存在」，核為訴之撤回及減縮應
    受判決事項之聲明，並經被告同意，合於民事訴訟法第二百五十五條第一項第三
    款、第一款之規定，應予准許，合先敘明。
二、原告主張Ａ地與Ｂ地原為未登記之土地，現登記為金門縣政府所有。原告於八十
    六年間依當時有效之安輔條例第十四條之一第一項規定，原告甲○○原主張其自
    四十年十月十五日起至五十年十月十五日止，十年間占有Ａ地耕作；原告丙○○
    原主張黃世掽自四十年五月二十日起至五十年五月三十日，十年間占有Ｂ地耕作
    ，嗣於本院審理時原告甲○○改主張其自二十年間起至四十三年間止，逾二十年
    間繼受陳福興占有Ａ地耕作，原告丙○○改主張繼受黃世掽自二十年間起至四十
    三年間止，逾二十年間占有Ｂ地耕作，而系爭土地於四十三年間因國軍強制進駐
    使用而喪失占有。後黃世掽於申請期間過世，由原告丙○○繼承為本件登記，均
    以時效取得為由，向金門縣地政局申請登記為所有人，由該局依法公告，被告於
    公告期間提出異議，經調處結果不准原告所請，原告依法起訴等情，業據提出土
    地登記簿謄本、遺產分割協議書、土地登記謄本、複丈結果通知書等件為證，並
    有登記申請書、金門縣地政局函、公告、金門縣政府函稿、不動產調處紀錄表等
    件附卷可佐，復為被告所不爭執，自堪信為真實。
三、至原告主張其具備安輔條例及民法時效取得之要件等情，則為被告所否認，並以
    前開情詞置辯，是則本件之爭執要點，即為：（一）原告是否以所有之意思，繼
    承自主占有系爭土地；（二）原告是否於其主張之期間，和平繼續占有系爭土地
    ，本院自應加以審酌。
四、法院之判斷：
（一）本件應適用安輔條例第十四條之一第一項之規定。
    (1)、按安輔條例第十四條之一第一項規定：本條例適用地區之土地，於實施戰地
        政務期間，非因有償徵收登記為公有者，原土地所有人或合於民法規定時效
        完成取得請求登記所有權之人或其繼承人，得於本條例修正施行之日起三年
        內，檢具有關權利證明文件，向土地所在地管轄地政機關申請歸還或取得所
        有權；其經審查無誤後，公告六個月，期滿無人提出異議者，由該管地政機
        關逕為辦理土地所有權移轉登記，如有異議，依照土地法第五十九條規定處
        理。同條第二項規定：本條例適用地區之未登記土地，因軍事原因喪失占有
        者，原土地所有權人或合於民法規定時效完成取得請求登記所有權之人或其
        繼承人，得檢具權利證明文件或經土地四鄰證明，申請為土地所有權之登記
        。從而本條規範的客體分為二大類：已登記為公有之土地，及未登記的土地
        ，並分別適用該條第一項及第二項之規定。
    (2)、系爭土地已由政委會於五十三年五月六日，因補登記而登記取得土地所有權
        ，嗣於七十六年十月三十日更正登記為被告所有，有土地登記謄本一份可證
        ，是系爭土地性質上屬非因有償徵收登記為公有之土地，自應適用該條第一
        項之規定。
（二）本件應由原告就主張占有之事實負舉證責任。
    (1)、按以所有之意思，二十年間和平繼續占有他人未登記之不動產者，得請求登
        記為所有人；以所有之意思，十年間和平繼續占有他人未登記之不動產，而
        其占有之始為善意並無過失者，得請求登記為所有人，民法第七百六十九條
        、第七百七十條分別定有明文。
    (2)、又依民法第九百四十四條規定：占有人，推定其為以所有之意思，善意、和
        平及公然占有者，其旨趣在於免除占有人關於本權或占有取得原因之舉證責
        任，至於占有之事實，仍應由主張占有之人就其占有土地之事實負舉證責任
        。是本件須由原告就其主張占有系爭土地之事實，負舉證責任，始在法律上
        推定原告等人係以所有之意思，善意、和平及公然占有系爭土地。
（三）依安輔條例第十四條之一申請登記與依民法第七百六十九條、第七百七十條規
      定請求登記為所有人，係二個不同之請求權。
    (1)、客體不同：安輔條例第十四條之一第一項所規範之客體為該條例適用地區之
        土地，且須於實施戰地政務期間，非因有償徵收登記為公有之土地。民法時
        效取得規範之客體則為他人未登記之不動產。
    (2)、主體不同：得依安輔條例第十四條之一第一項申請之主體為合於民法規定時
        效完成取得請求登記所有權之人或其繼承人；依民法時效取得規定請求登記
        為所有人僅限直接占有人，不包括直接占有人之繼承人。
    (3)、要件不同：依安輔條例第十四條之一第一項申請之要件須於該條例修正施行
        之日起三年內，檢具有關權利證明文件，向土地所在地管轄地政機關申請；
        依民法時效取得規定請求登記沒有期間之限制。
    (4)、是二者規範之客體、主體、要件均不相同，應為不同之請求權。
（四）本件應分別判斷原告是否符合安輔條例或民法時效取得規定之要件。
    (1)、安輔條例與民法時效取得為二個不同之請求權，已如前述，且依安輔條例申
        請既須限於該條例修正施行之日起三年內，檢具有關權利證明文件，向土地
        所在地管轄地政機關申請，是除申請的文件記載顯有錯漏之情形外，自不容
        許另行主張更改，否則無異規避該條例限制申請期間之規定。
    (2)、原告甲○○於安輔條例規定之期間內主張其自四十年十月十五日起至五十年
        十月十五日止，十年間占有Ａ地耕作；原告丙○○主張黃世掽自四十年五月
        二十日起至五十年五月三十日，十年間占有Ｂ地耕作。嗣於起訴時原告甲○
        ○改主張其為童養媳，與其夫陳福興自二十年間起至四十三年間止，逾二十
        年間共同占有Ａ地耕作，陳福興過世後，由原告甲○○繼承，繼受陳福興之
        占有為本件登記；原告丙○○改主張繼受黃世掽自二十年間起至四十三年間
        止，逾二十年間占有Ｂ地耕作等情。原告雖陳稱：原告當初向金門縣地政局
        申請時，之所以填載占有期間為四十年至五十年間，而非主張二十年間至四
        十三年間之真正占有期間，係因申請時金門縣政府服務台人員告知四鄰證明
        人須於占有人占有之始已具備行為能力，且僅須主張十年之占有期間為已足
        ，故為上開填載而申請，以符合四鄰證明人之要求資格，然與占有之實際期
        間有出入，故於起訴時更正占有期間等語，惟依前揭說明，原告並非因申請
        文件記載顯有錯漏而請求更正，核其性質應認係同時主張二個請求權基礎，
        從而本件必須分別審酌原告是否符合安輔條例或民法時效取得規定之要件，
        加以判斷。
（五）原告甲○○就Ａ地請求部分：
    (1)、原告甲○○不符合安輔條例之要件。
        原告甲○○於八十六年間依安輔條例主張其為陳福興之繼承人，陳福興自四
        十年十月十五日至五十年十月十五日止，十年間占有Ａ地耕作等情，並提出
        楊清炮及許祖成之四鄰證明書為證。惟Ａ地係於四十三年間由軍方種樹圍起
        來做操場之事實，業據證人翁炳南、鄭振坤二人到庭結證明確，復為原告所
        自認，是前開四鄰證明書記載原告甲○○於上開期間在Ａ地種植地瓜、花生
        云云，顯與事實不符，不足為原告有利之認定。是原告之被繼承人陳福興縱
        有占有Ａ地之事實，其占有亦於四十三年間遭侵奪，其時效已經中斷，無從
        完成，原告甲○○依安輔條例第十四條之一第一項之規定，申請取得所有權
        之登記，與法未合。
    (2)、原告甲○○不符合民法時效取得之要件。
        原告甲○○於本院審理時主張其為童養媳，與其夫陳福興自二十年間起至四
        十三年間止，逾二十年間共同占有Ａ地耕作，繼受陳福興之占有而主張時效
        取得等情，經查：Ａ地係由陳福興耕作之事實，業據證人翁炳南、鄭振坤證
        述明確，是原告甲○○並無占有之事實，應堪認定。又原告甲○○自承係童
        養媳，是原告顯非以自己所有之意思，占有並耕作Ａ地，至多為陳福興之占
        有輔助人，並非直接占有人，自無從繼受占有Ａ地，亦堪認定。從而原告甲
        ○○主張依民法時效取得Ａ地之所有權登記請求權，亦屬無據。
（六）原告丙○○就Ｂ地請求部分：
    (1)、原告丙○○不符合安輔條例之要件。
        原告丙○○於八十六年間依安輔條例主張其為黃世掽之繼承人，黃世掽自四
        十年十月十五日至五十年十月十五日止，十年間占有Ｂ地耕作等情，並提出
        鄭振坤及張榮之四鄰證明書為證。惟Ｂ地係於四十三年間由軍方種樹圍起來
        做操場之事實，業據證人翁炳南、鄭振坤二人到庭結明確，復為原告所自認
        ，是前開四鄰證明書記載黃世掽於上開期間在Ｂ地種植地瓜、花生云云，顯
        與事實不符，不足為原告有利之認定。是原告之被繼承人黃世掽縱有占有Ｂ
        地之事實，其占有亦於四十三年間遭侵奪，其時效已經中斷，無從完成，原
        告丙○○依安輔條例第十四條之一第一項之規定，申請取得所有權之登記，
        與法未合。
    (2)、原告丙○○不符合民法時效取得之要件。
        原告丙○○於本院審理時主張其父黃世掽自二十年間起至四十三年間止，逾
        二十年間占有Ｂ地耕作，其繼受黃世掽之占有而主張時效取得等情，經查：
        Ｂ地係由黃世掽耕作之事實，業據證人翁炳南、鄭振坤證述明確，是原告丙
        ○○並無占有之事實，應堪認定。又原告丙○○於三十七年二月十日出生，
        有申請登記書附卷可證，於四十三年間僅有六歲，顯非以自己所有之意思，
        占有並耕作Ｂ地，自無從繼受占有Ｂ地，亦堪認定。從而原告丙○○主張依
        民法時效取得Ｂ地之所有權登記請求權，亦屬無據。
肆、綜上所述，原告甲○○主張其繼承及繼受陳福興占有Ａ地耕作；原告丙○○主張
    其繼承及繼受黃世掽占有Ｂ地耕作，依安輔條例第十四條之一第一項及民法時效
    取得之規定請求確認原告甲○○就Ａ地、原告丙○○就Ｂ地之所有權登記請求權
    存在等情，均非可採，依前開說明，原告之訴為無理由，應予駁回。
伍、本件事證已臻明確，兩造其餘攻擊防禦方法及舉證，經審酌結果，核於判決結果
    無影響，爰不逐一論述，附此敘明。
陸、據上論結，本件原告之訴為無理由，依民事訴訟法第七十八條，判決如主文。
中      華      民      國    九十三    年      八      月    三十      日
                                    福建金門地方法院民事庭
                                        審判長  法  官  陳中和
                                                法  官  魏玉英
                                                法  官  林鈺琅
右為正本係照原本作成。
如對本判決上訴須於判決送達後廿日內向本院提出上訴狀。
中　　　華　　　民　　　國　　九十三　　年　　　八　　　月　  三十  　　日
                                                書記官　董培祥
